臺灣高等法院臺中分院民事判決　　　九十年度上字第一七一號
　　　上　訴　人
　　（即被上訴人）　丙○○
　　　　　　　　　　戊○○
　　　　　　　　　　乙○○
　　　　　　　　　　甲○○
　　（即被上訴人）　丁○○
　　　　　　　　　　己○○
右當事人間請求給付買賣價金事件，兩造對於中華民國九十一年一月十九日臺灣彰化
地方法院第一審判決（八十八年度重訴字第九四號），均提起上訴，本院判決如左：
　　　主　　　文
原判決關於命上訴人丁○○於給付上訴人丙○○、戊○○、乙○○、甲○○新臺幣貳
佰捌拾捌萬肆仟壹佰拾貳元及自八十八年五月二十九日起至清償日止，按年息百分
之五計算之利息，同時上訴人丙○○、戊○○、乙○○、甲○○應將坐落彰化縣彰化
市○○段西門小段第四○一之一地號，如附圖所示甲部分面積三十一平方公尺土地所
有權移轉登記與上訴人丁○○部分及該部分假執行之聲請暨訴訟費用之裁判均廢棄。
右開廢棄部分上訴人丙○○、戊○○、乙○○、甲○○在第一審之訴及假執行之聲請
均駁回。
上訴人丙○○、戊○○、乙○○、甲○○之上訴駁回。
第一、二審訴訟費用由上訴人丙○○、戊○○、乙○○、甲○○共同負擔。
　　　事　　　實
甲、上訴人丙○○、戊○○、乙○○、甲○○（以下簡稱丙○○等）方面：
一、聲明：
  (一)原判決關於不利上訴人部分廢棄。
  (二)右廢棄部分被上訴人應再給付上訴人新台幣（以下同）二百八十八萬三千零十五
    元及自八十八年五月二十九日起至清償日止按年息百分之五計算之利息。
  (三)駁回對造之上訴。
　(四)訴訟費用由上訴人丁○○負擔。
  (五)本判決第二項願供擔保請准為假執行。
二、陳述及證據：除與第一審判決記載者相同，予以引用外，補稱：
　(一)被上訴人謂系爭土地巳移轉登記與林尚德等人，上訴人已陷於給付不能云云。惟
　　查，系爭土地移轉於他人名下，將來猶非不能逕由該他人移轉予被告或移轉予上
　　訴人等再移轉予被上訴人，是以系爭土地現登記予他人名下是否即屬給付不能，
　　法律上恐非無疑。退步言之，縱認系爭土地現登記於他人名下係「給付不能」，
　　然此不能係屬「嗣後不能」而非「自始不能」（蓋締約時並無此不能情事），從
　　而兩造間之買賣契約並不因而無效，上訴人自仍得基於買賣契約請求被上訴人等
　　給付價金，至於被上訴人等得否主張此嗣後不能之法律效果，如損害賠償或解除
　　契約等，要屬另一法律問題，與本件無涉。質言之，本件上訴人係基於合法有效
　　之買賣契約請求給付買賣價金，至於上訴人是否給付可能，乃屬履行之問題，要
　　不能因此即謂被上訴人等免負給付義務，毋庸置疑。
　(二)上訴人請求增加給付，係基於系爭土地地價不斷上漲，與增值稅無關，核其情形
　　亦與情事變更而調整給付之要件相當。
　(三)另查，被上訴人謂上訴人將土地移轉登記予林尚德等人，係可歸責於上訴人之事
　　由致增值稅因之增加，自不得訴請增加給付云云。惟查，本件上訴人請求增加給
　　付，係基於系爭土地地價不斷上漲，而非所謂「增值稅之增加」，被上訴人無端
　　扯上增值稅，誠令人不知所云。再者，系爭土地於民國八十一年間系爭土地之公
　　告現值為每平方公尺新台幣（以下同）柒萬貳仟肆佰伍拾元整，而今則己調漲為
　　捌萬玖仟肆佰陸拾元整，其漲幅逾二三％，已幾近四分之一，其市價上漲更逾此
　　數，此均有地價證明及鑑價報告可稽，足見系爭土地價格絕非如被上訴人所辯之
　　「無明顯起伏」毋庸置疑。矧況就系爭土地地價之變動，已有中華聯合鑑定產業
　　科技中心之鑑定報告書可稽，該鑑定結果認為系爭土地市價應為每坪新台幣六十
　　一萬五千元整，與上訴人所請求之土地價格相去不遠，足見上訴人所請求並非無
　　據。被上訴人雖以系爭土地在小巷道內，更非方正，無法改建房屋等語而謂系爭
　　土地無增值問題云云，然查系爭土地與巷道之相對位置早在民國六十六年間成立
　　訴訟上和解時即已確定，而被上訴人之被繼承人之所以願意買受系爭土地，純係
　　其所有之彰化市○○路一二二號房屋有一部份佔用系爭土地作為其建築基地，且
　　系爭土地上之房屋亦為其所使用並與上開房屋相通之故，是則系爭土地對被上訴
　　人而言，絕非無利用價值或利用價值甚低，而前揭鑑定報告詳勘當地狀況及市場
　　交易價格後所為之客觀認定，亦非被上訴人主觀上認定利用價值甚低即可抹殺，
　　本件系爭土地地價確有巨幅之變動，而此等地價之波動更係自然漲價之結果，並
　　非上訴人所獨力造成，自屬不可歸責當事人之事由所致，上訴人依此變動訴請增
　　加給付，自無不合。
　(四)末查，本件系爭土地自民國四十五年左右即由被上訴人之被繼承人徐金治佔有，
　　徐金治死亡後則由被上訴人及其子女共同繼續佔有使用，迄今合計己逾四十四年
　　之久，被上訴人辯稱系爭土地遭第三人占有，原告在訴請第三人拆屋還地前無法
　　交付云云，殊非實在。矧況本件之所以於民國六十六年間成立和解，即係因上訴
　　人於當時起訴請求徐金治拆屋還地，經徐金治與上訴人協調並願價購系爭土地，
　　雙方始達成和解。而被上訴人雖又以系爭土地伊僅佔有其中二十八平方公尺，與
　　當初和解契約成立時所載之三十一平方公尺尚差三平方公尺，則上訴人已有違約
　　之事實云云資為抗辯。惟查，本件上訴人係依和解筆錄之內容請求被上訴人給付
    買賣價金，依其內容被上訴人應給付之部份為三十一平方公尺之價金，而非其實
　　際佔有面積之價金，至於其佔有面積不足三十一平方公尺者，乃上訴人能否交付
　　買賣標的物之同時履行抗辯問題，非謂該三平方公尺遭他人使用，上訴人即屬違
　　約而得任由被告繼續無償佔用系爭土地而毋需給付買賣價金。實則，本件中最值
　　檢討者，在於被上訴人一方長期佔有系爭土地，卻不依約履行給付價款義務，且
　　系爭土地之稅捐均上訴人繳納，被上訴人所獲之不當利益實難以數計。而系爭土
　　地位於彰化火車站附近之黃金地段，其價格自民國六十六年迄今已飛漲十數倍以
　　上，如仍依原有效果履行，實有顯然之不公平情事。加以系爭土地之市價確已有
　　巨幅調整，本件上訴人請求被上訴人應按公告現值之二．二倍增加給付，應不失
　　為衡量土地市值與被告佔用利益後所得之合理價額。
乙、上訴人丁○○方面：
一、聲明：求為判決如主文所示。
二、陳述及證據：除與第一審判決記載者相同，予以引用外，補稱：
　(一)丁○○已否認曾委任吳中和律師發函與丙○○等人，其若主張該函確由丁○○所
    為，自應舉證證明，原審竟未命被上訴人舉證，則以推測之詞作相反之認定，顯
    與民事訴訟法第二百七十七條第一項之規定有違。
  (二)丙○○在台中地方法院八十一年度訴字第一四七號判決前已將所有權移轉與第三
    人，其中三平方公尺更由訴外人占有中，顯已處於給付不能之狀態，並非不可歸
    責丙○○等人之事由，故與民事訴訟法第三百九十七條之要件不合，原審竟未探
    究何以處於得給付之狀態，即命丁○○給付，依法亦有未合。
  (三)鑑定單位之鑑定，僅供法院判斷之參考，且中華聯合鑑定產業科技中心之鑑定未
    考慮系爭土地屬袋地，面寬不足三公尺，依法不得建築，該鑑定不足採，原審竟
    未說明何以得採納之理由，自亦有理由不備之違法。
　(四)按被告若行使同時履行抗辯，法院並認此一抗辯為可採者，則應為附條件之給付
    判決，亦即原告應先給付，始取得執行名義，而非判令兩造各為如何之給付。本
    件原判決既認上訴人即被告同時履行之抗辯為可採，其主文竟為「被告於給付原
    告．．．．．．．．之同時，原告應．．．．．．」，致原告未給付即取得執行
    名義。且增加給付之判決屬形成判決，在未確定前，被告無給付之義務，更無遲
    延之問題，原判決竟命丁○○自八十八年五月二十九日起應負擔遲延利息，依法
    已有明顯之違誤。
　(五)按「連帶債務人中一人消滅時效已完成者，除該債務人應分擔部分外，他債務人
    仍不免其責任（民法第二百七十六條第二項參照），是消滅時效完成者，就該債
    務人應分擔部分，發生絕對效力，自公平之見地及防止求償關係之循環，因債務
    人之時效完成，就其應分擔部分，他債務人亦免其責任」，此經最高法院著有八
    十六年度台上字第一五二四號判決可參。
  (六)丁○○與洪徐萬有二人同為徐金治之繼承人，洪徐萬有部分已罹於時效，此為丙
    ○○等人所是認，其並據以撤回對洪徐萬有之請求，就洪徐萬有應負擔之部分，
    自已生絕對效力。原審據以駁回丙○○等人之請求，依法有據，其仍執陳詞上訴
    ，顯無理由。
　　　理　　　由
一、本件上訴人丙○○主張：伊等為坐落彰化縣彰化市○○段西門小段第四○一－一
　　號土地原所有權人，被上訴人何宿則為訴外人徐金治之繼承人，六十六年間伊等
　　因徐金治無權佔有系爭土地其中之三十一平方公尺，乃訴請徐金治拆屋還地，嗣
　　雙方於六十六年四月二十二日達成和解，徐金治同意以三十九萬三千八百五十五
　　元購買系爭土地遭其佔用部分。惟和解成立後，徐金治終未依約履行付款義務，
　　嗣於八十一年間徐金治復起訴請求伊等辦理移轉登記，經台灣台中地方法院判決
　　伊等於徐金治給付二百二十四萬五千九百五十元之同時應將系爭土地中附圖所示
　　之三十一平方公尺移轉登記予徐金治，然徐金治仍未履行。嗣徐金治死亡後，由
　　丁○○等繼承，伊等為免久懸，爰基於買賣契約請求丁○○給付買賣價金。次按
　　法律行為成立後，因不可歸責於當事人之事由，致情事變更非當時所得預料，依
　　原有效果顯有失公平者，法院應依職權裁量為增減給付或變更其他原有效果之判
　　決，民事訴訟法第三百九十七條第一項規定甚明。本件兩造自六十六年間達成和
　　解後，丁○○之被繼承人即遲遲未依約履行，其間雖於八十一年間再經台灣台中
　　地方法院判決變更給付，然迄今未見履行。而揆諸六十六年迄今系爭土地公告現
　　值即已飛漲十餘倍，其市價上漲倍數更甚於此，且系爭土地位處彰化市區之精華
　　地帶，衡諸本件丁○○佔用系爭土地已達四十四年之久（按徐金治於六十三年時
　　即自承已佔用達十九年），其間從未給付任何對價，且系爭土地之地價稅均由伊
　　等繳納，及六十六年間雙方成立和解之金額即已逾當時公告價值加四成之補償標
　　準，是就本件系爭土地三十一平方公尺部分向丁○○請求之買賣價額應調整為政
　　府徵收補償標準與評定市價間之中間額即六百一十萬一千一百七十二元始為合理
　　等情，爰求為命上訴人丁○○應如數給付，並加付法定遲延利息之判決。
二、上訴人丁○○則以：自台灣台中地方法院於八十一年九月九日判決至今，地價未
　　有明顯起伏，且上訴人丙○○等已將系爭土地以贈與為由移轉與林尚德、陳家珍
　　、林尚正，丙○○等對於所負給付義務亦處於給付不能狀態，其竟以情事變更而
　　提起本件之訴，顯無理由。至就丙○○等確定判決所認定之數額，伊之給付與丙
　　○○等應移轉所有權並交付占有，互有對價關係，伊自得行使同時履行抗辯權，
　　且該土地部分遭第三人占有，丙○○等在訴請第三人拆屋還地前，無法完成身為
　　出賣人所應負之交付占有義務，此又係可歸責丙○○等之事由，故應負遲延責任
　　者為林義等，而非伊，丙○○等竟以情事變更為由，訴請增加給付，更屬無據。
　　況本件和解係於六十六年四月二十二日達成，丙○○等在其期間內均未行使請求
　　權，至八十八年五月十五日止，顯已逾十五年之時效期間，伊就金錢給付自得為
　　時效之抗辯。丙○○等已喪失請求權，更不得反而請求提高土地之價額等情，資
　　為抗辯。
三、查丙○○等與丁○○及訴外人洪徐萬有之被繼承人徐金治曾於六十六年四月二十
    二日在台灣彰化地方法院六十六年度訴字第十二號拆屋還地案中達成訴訟上之和
    解，即由於徐金治以新台幣（以下同）三十九萬三千八百五十五元向丙○○等買
    受五十一平方公尺之土地（如附圖甲部分），並於丙○○等辦妥繼承登記並通知
    徐金治後七日內給付價金及移轉土地所有權。丙○○等已於七十年七月二十八日
    辦妥繼承登記，應有部分各四分之一。因丙○○拒絕移轉土地所有權，而由徐金
    治向台灣台中地方法院提起民事訴訟，由該院以八十一年度訴字第一四七號判決
    ：被告等（指丙○○等）於原告（指徐金治）給付貳佰貳拾肆萬五千九百五十元
    同時，應將本件系爭土地所有權移轉登記與原告。惟丙○○等於前案判決前，已
    於八十一年三月十三日以贈與為原因將其應有部分移轉與林尚德、姜周禮、莊美
    幸、陳家珍四人，莊美幸、姜周禮又於八十五年四月二十七日、八十八年八月四
    日分別以買賣為原因移轉與林尚正、林尚德。丙○○等已非系爭土地所有權人。
    嗣林尚德、林尚正、陳家珍曾以系爭土地所有權人之身分自居，訴請丁○○、洪
    徐萬有返還不當得利，經台灣彰化地方法院以八十八年度訴字第一○八六號為林
    尚德敗訴之判決等事實，為兩造所不爭，並有和解筆錄影本判決書各一份在卷可
    稽。
四、上訴人丁○○雖抗辯本件業經時效消滅，並否認有委任吳中和律師發函告知丙○
    ○等云云。查丁○○於八十八年一月二十一日委任吳中和律師致丙○○等委任之
    朱逸群律師之郵政存證信函中因載明：「．．．來函請求依台中地方法院八十一
    年度訴字第一四七號判決給付價款新台幣二百二十四萬五千九百五十元依法本應
    如數給付，惟坐落彰化市○○段西門小段四○一－一號土地經查業已移轉第三人
    林尚德、陳家珍、林尚正共有，已非丙○○等人所有，為此函請貴大律師轉知丙
    ○○等人提出前開土地現所有權人之切結書，保證當事人提出價款同時，確能移
　　轉所有權，以保障雙方權益」云云（見原審卷八六－八七頁），依其文義觀之，
　　丁○○顯已承認其與丙○○間之債務關係，丙○○等主張，依民法第一百二十九
　　條第一項第二款之規定，其時效因上開信函中內容之承認而中斷，應屬可採。丁
　　○○徒以伊未曾受過任何教育，不懂法律根本不知時效已完成之事實，則如非係
　　其授權其女余細柳委託吳中和律師發出上開存證信函，其女焉會甘冒偽造文書之
　　刑責而冒名並花費費用請吳中和律師發函丙○○。又所謂「明知時效消滅」，應
　　係指當事人客觀知其事實上時間之經過，而非指當事人主觀上知曉法律上之時效
　　業已消滅而言，否則當事人僅主張其不懂法律即無責任可言，亦失國家設法之旨
　　，是丁○○上述之抗辯，自無可採。
五、本件丙○○之土地價金請求權時效固因丁○○之承認而中斷，惟按時效利益之拋
    棄係處分行為之一種，公同共有人中一人未得全體共有人同意，向他人為拋棄時
    效利益之意思表示者，依法即非有效（最高法院五十三年度台上字第二七一七號
    判例參照）。查徐金治之繼承人除丁○○之外，尚有洪徐萬有，彼二繼承人對於
    徐金治之遺產，在未分割前，自屬公同共有，僅公同共有人中之丁○○一人為向
    丙○○承認而拋棄時效之利益，揆諸上揭之判例自屬無效。丙○○主張依民法第
    二百七十九條就連帶債務人中之一人，所生之事項，除前五條規定或契約另有訂
    定者外，其利益或不利益，對他債務人不生效力之規定，時效消滅係基於個人之
　　事由，是不論訴外人洪徐萬有對丙○○本件請求之時效已否消滅，是否主張無關
　　。況本件系爭金錢給付之債，屬可分之債，與前揭判例不可分之債不同，如兩相
    得以類比，則民法上時效之規定將成具文云云，惟如此結果，對於繼承人一人之
    處分行為，對其個人即生效力，則對於其他繼承人就繼承遺產之公同共有關係，
    勢發生割裂之效果，有如原判決所示丁○○僅給付其應分擔之地價（即全部地價
    二分之一），丙○○等同時應將系爭全部移轉登記與丁○○，不但違公同共有之
    立法目的，亦失公平，自無可採。
六、次查，縱令丙○○等價金請求權之時效尚未完成，惟查丙○○等已於八十一年三
    月十三日將買賣標的物以贈與為原因而移轉與訴外人林尚德、姜周禮、莊美幸、
    陳家珍等四人，為丙○○等所不爭執，並有土地登記簿謄本在卷可稽，是由徐金
    治向台灣台中地方法院提起民事訴訟，由該院以八十一年度訴字第一四七號判決
    被告等（指丙○○等）於原告（指徐金治）給付二百二十四萬五千九百五十元之
　　同時，應將系爭土地所有權移轉登記與原告時，丙○○已陷於給付不能，已不能
　　謂徐金治或丁○○有給付遲延情事。迨八十五年四月二十七日、八十七年八月四
　　日莊美幸、姜周禮再分別以買賣為原因移轉與訴外人林尚正、林尚德，亦有土地
　　登記簿謄本在卷可稽，且林尚德、林尚正、陳家珍曾以所有人之地位，訴請丁○
　　○、洪徐萬有返還不當得利，經台灣彰化地方法院以八十八年度訴字第一○八六
　　號案為林尚德等人敗訴之判決，有該判決可稽，是丙○○等已非系爭土地所有權
　　人，伊等主觀上既不能履行移轉買賣標的物即系爭土地所有權予之丁○○之義務
　　，自不能主張系爭土地價值暴漲，而訴請增加價金之給付。雖丙○○等提出系爭
　　土地現有人林尚德、林尚正、陳家珍等立具之切結書，載明同意伊等名下所有系
　　爭土地於買受人徐金治之繼承人依約提出全部買賣價金之同時，得由立書人名義
　　移轉登記予買受人或其指定之人名義云云（見原審卷一七二頁），但此係於丙○
　　○等於本件在原審起訴後之八十九年二月十六日立具，稽其內不啻立書人與丁○
　　○買賣系爭土地之要約，內無提及丙○○等，核與丙○○等就系爭土地之權義無
　　關。尚難據此遽謂憑此即可現實移轉登記予丁○○。從而，丙○○等尚以所有權
　　人之地位請求丁○○給付價金，即非正當。原審法院疏未詳究，遽就丁○○部分
　　為丙○○等為勝訴之判決，自嫌未洽。丁○○就此部分指摘原判決不當，求予廢
　　棄，為有理由。至於原判決就駁回丙○○等之訴部分，其理由雖與本院所持者不
　　同，但其結果並無二致，仍應維持，丙○○等就此部分之上訴應予駁回。
七、據上論結，本件丁○○之上訴為有理由，丙○○、戊○○、乙○○、甲○○上訴
    為無理由，依民事訴訟法第四百四十九條第一項、第四百五十條、第七十八條、
    第八十五條第一項，判決如主文。
中　　　華　　　民　　　國　　九十一　　年　　 十二　　 月　　　十　　　日
~B1民事第三庭審判長法　官　陳照德
~B2　　　　　　　　法　官　蔡王金全
~B3　　　　　　　　法　官　陳成泉
右為正本係照原本作成。
如對本判決上訴，須於收受判決送達後二十日內向本院提出上訴書狀，其未表明上訴
理由者，應於提出上訴後二十日內向本院提出上訴理由書（須按他造人數附具繕本）
，並繳納送達用雙掛號郵票拾份（每份拾肆元）。
上訴時應提出委任律師或具有律師資格之人之委任狀；委任有律師資格者，另應附具
律師及格證書及釋明委任人與受任人有民事訴訟法第四百六十六條之一第一項但書或
第二項（詳附註）所定關係之釋明文書影本。
~B 　 　　　　　　書記官　劉恒宏
中　　　華　　　民　　　國　　九十一　　年　　 十二　　 月　　 十二　　 日
附註：
民事訴訟法第四百六十六條之一（第一項、第二項）
對於第二審判決上訴，上訴人應委任律師為訴訟代理人。但上訴人或其法定代理人具
有律師資格者，不在此限。
上訴人之配偶、三親等內之血親、二親等內之姻親，或上訴人為法人、中央或地方機
關時，其所屬專任人員具有律師資格並經法院認為適當者，亦得為第三審訴訟代理人
。
                                                                        Ｈ
